臺北高等行政法院判決　　　　　　　　　　　　　　九十二年度訴字第二二六五號
　　　　　　　　　　　　　　　.
　　原　　　告　尚優機械工業有限公司
　　代　表　人　甲○○○董事.
　　訴訟代理人　龍雲翔律師
　　被　　　告　經濟部智慧財產局
　　代　表　人　蔡練生（局長）
　　訴訟代理人　戊○○
　　　　　　　　丁○○
　　　　　　　　丙○○
　　參　加　人　景晟機械有限公司
　　代　表　人　乙○○董事）.
右當事人間因新型專利舉發事件，原告不服經濟部中華民國九十二年三月二十日經訴
字第○九二○六二○六九四○號訴願決定，提起行政訴訟，並經本院裁定命參加人獨
立參加本件被告之訴訟。本院判決如左：
    主  文
原告之訴駁回。
訴訟費用由原告負擔。
    事  實
壹、事實概要：
    緣參加人前於民國（以下同）八十八年五月二十五日以「三角榫機結構改良」向
    被告申請新型專利，經被告編為第00000000號審查，准予專利，並於公
    告期滿後，發給新型第一六一三○六號專利證書（以下簡稱系爭案）。嗣原告以
    其不符系爭案核准時專利法第九十七條、第九十八條第一項第一款及第二項之規
    定，對之提起舉發，並提出舉發附件三係日本中部木工機械工業會於西元一九七
    七年出版之「OFFICIAL CATALOG」第二十三回名古屋國際木工機械展出品者名簿
    （以下簡稱引證一）、舉發附件四係木工家具．機械世界雜誌社七十六年十二月
    三十一日再版之「木工機械之維護與管理」一書（以下簡稱引證二）；舉發附件
    五係日本庄田鐵工株式會社編號為DAVI21之產品型錄（以下簡稱引證三）；舉發
    補充附件係舉發附件五DAVI21產品於西元一九九四年十月十四日之進口報單（被
    告於九十一年六月十二日派員至台中縣神岡鄉○○路六一巷一○二號現場勘驗引
    證三DAVI21機器，該現場勘驗之機器上載有型號「DAVI21」，且與引證三型錄所
    刊載之機器相同）為證據。案經被告審查，以九十一年十一月一日（九一）智專
    三(三)○五○五四字第○九一八九○○二四六二號專利舉發審定書為「舉發不成
    立」之處分。原告不服，提起訴願，遭駁回後，遂向本院提起行政訴訟，本院因
    認本件撤銷訴訟之結果，參加人之權利或法律上利益將受損害，乃依行政訴訟法
    第四十二條第一項規定，依職權裁定命參加人獨立參加本件被告之訴訟。
貳、兩造聲明：
一、原告聲明：求為判決
１、訴願決定及原處分均撤銷。
２、命被告就本件為「舉發成立」之處分。
３、訴訟費用由被告負擔。
二、被告聲明：求為判決如主文所示。
、兩造爭點：
    引證一至引證三是否足以證明系爭案不具新穎性及進步性，而不符新型專利要件
    ？
一、原告陳述：
１、緣原告於九十年二月二十六日對申請第00000000號「三角榫機結構改良
    」新型專利提出舉發，而於九十一年十一月五日接獲發文字號（九一）智專三（
    三）○五○五四字第○九一八九○○二四六二號處分書，經被告為「舉發不成立
    」之處分，原告不服，依法於九十一年十一月二十九日向經濟部提起訴願，而於
    九十二年三月二十四日接獲經訴字第○九二○六二○六九四○號經濟部訴願決定
    書，為訴願駁回。略以：
(1)、系爭案第00000000號「三角榫機結構改良」新型專利，其包含一機具本
    體及設裝於本體頂部的活動平台和一排由傳動馬達連控轉動的榫形鑽頭組等構件
    ；其特徵在於：活動平台底部分設有縱、橫向的壓缸，供配合內設檢知開關的檢
    知，達到配合一側的導軌座導引，使工件在插入後，可經由活動平台頂部架體及
    台面上分設的壓缸壓固定位，得以做縱、橫向等之滑移鑽磨操作，以達到榫頭自
    動加工成形之操作者。
(2)、原告所提舉發附件三（即引證一）係日本中部木工機械工業會於西元一九七七年
    出版之「OFFICIAL CATALOG」第二十三回名古屋國際木工機械展出者名簿；舉發
    附件四（即引證二）係木工家具．機械世界雜誌社七十六年十二月三十一日再版
    之「木工機械之維護與管理一書；舉發附件五（即引證三）係日本庄田鐵工株式
    會社編號為DAVI21之產品型錄，由於該份型錄未印製發行日，但經原告補充該型
    錄DAVI21產品於西元一九九四年十月十四日之進口報單，並經被告於九十一年六
    月十二日派員至台中縣神岡鄉○○路六一巷一○二號現場勘驗，所勘驗之機器上
    確實載有與引證三型錄所載相同型號「DAVI21」之機器。
(3)、被告認為：
、原告舉發引證一第七十二頁所揭示之圖式，僅是機器之外觀圖，並無詳細之結構
    圖，無從與系爭案作實質技術內容之比較。
、引證二僅揭示導軌座結構，並未揭露系爭案之整體結構特徵，及系爭案具有以壓
    缸使整個平台面得以做適當的滑移，以達到榫頭自動加工之功效。
、系爭案結構特徵之檢知開關並未被該引證三之機器所揭露，及系爭案具有藉由檢
    知開關之檢知，可使加工移位更為精準之功效，故引證一、二與三不能證明系爭
    案不具新穎性及進步性。
２、惟查：
(1)、首先原告要主張的是專利法第九十七條：『稱新型者，謂對物品之形狀、構造或
    裝置之創作或改良』，原告對於系爭案提舉發之引證資料，係包含有引證一、引
    證二、引證三、及引證三之實際產品，提供現場操作供被告之審查委員親自瞭解
    。
(2)、判斷申請專利之新型是否能輕易完成時：
、准予將二件或二件以上不同文獻之全部內容或其各該文獻之部分內容，或同一文
    獻之各部不同部分內容相互組合。
、准予先前技術之各片斷相互組合（專利審查基準2-2-18至第2-2-19頁所載）。其
    中，組合二件或二件以上之文獻內容後，與申請專利之新型其必要的技術內容，
    在本質上如無法相切合時，則此等文獻的組合，通常視為非輕易完成，反之，若
    在本質上可相切合時，則當視為「可輕易完成」，又文獻之技術內容屬於非類似
    、非接近或無關的技術領域者，則其組合通常視為非輕易完成，反言之，若文獻
    之技術內容屬於類似、接近或相關的技術領域者，則其組合亦應被視為「輕易完
    成」。又，所謂「增進某種功效」，係指申請專利之新型，其物品之形狀構造或
    裝置之改良，在效果上克服先前技術中存在的問題點，具備好用或實用之條件；
    反之，若申請專利之新型，其所產生之功效未能超越既有物品之功效，即不具增
    進功效之事實。
、由於原告在舉發階段，為使審查委員徹底瞭解引證三之真實機器，請委員現場勘
    驗該部機器實際操作情形，訴願決定書內容亦認同現場勘驗之機器確實與引證三
    型錄所刊載的「DAVI21」之機器相同，證明引證三所示之機器具有相當之證據力
    及證據能力，而該部機器包含兩組雙向油壓缸，一組作為水平移動，另一組為垂
    直移動，可壓制二互呈九十度之物料（木板），此種利用油壓缸固定物料之技術
    與系爭案專利範圍第一項所述之上設垂直、水平二氣壓缸之夾料動作完全相同，
    足證系爭案藉由壓缸固定工作物非首創，其次是委員親臨現場勘驗之「DAVI21」
    實品亦包含有導桿俾配合導軌座軌跡行走，可控制裁切出物件之榫及榫孔形狀達
    到預期之精準度而無問題，並且該「DAVI21」機器雖無檢知器設備輔助，但切削
    成形之榫及榫孔並無不夠精準問題，而系爭案以一個可以經由購得之檢知器產品
    之加裝，認為可使加工移位更為精確，事實上檢知器該類產品原本就是用以檢測
    感應控制之用途，以其組合使縱向壓缸做縮入回程動作，依據前述專利審查基準
    其組合乃屬「輕易完成」，其所產生之功效與委員親臨引證三「DAVI21」實物所
    加工出之產品相較，並未有超越既有物品功效，根本不具增進功效之事實。
３、舉發審定書及訴願決定書理由避談委員實地勘查引證三型錄所載的「DAV121」機
    器之實際操作情形，有應審而未審之違法情事，爰請判決如原告訴之聲明。
二、被告陳述：
１、原告訴稱「該『DAV121』機器雖無檢知器設備輔助，但切削成形之榫孔並無不夠
    精確問題，而系爭案以一個可以經由購得之檢知器產品之加裝，認為可使加工移
    位更為精確，事實上檢知器原本就是以檢測感應控制之用途，以其組合使縱向壓
    缸做縮入回程動作，依據前述專利審查基準其組合乃屬『輕易完成』，其所產生
    之功效與委員親臨（引證三）『DAV121』實物所加工出之產品相較，並未有超越
    既有物品功效，根本不具增進功效之事實。」、「舉發審定書及訴願決定書理由
    避談委員實地勘察（引證三）型錄所載的『DAV121』機器之實際操作情形，有應
    審而未審之違法情事」云云。惟事實上，被告之原處分理由已指出現場實地勘察
    （引證三）型錄所載的「DAV121」機器設置兩雙向油壓缸，可將二木板分別做水
    平壓緊及垂直壓緊，雖然該兩雙向油壓缸與系爭案之壓缸141、142所達到之功效
    相同，皆是能使工件穩固定件。因此被告之原處分已就該「DAV121」機器之構造
    、操作情形、及功效進行論述，並未有應審未審之違法情事。又由於系爭案結構
    特徵之檢知開關並未被引證三之機器所揭露，且系爭案藉由檢知開關之檢知，可
    使加工移位更為精確，該功效係引證三所無法達成，故與引證三之機器相較，系
    爭案具增進功效之進步性，起訴理由皆不足採。
２、綜上所述，被告之原處分並無違法，爰請判決如被告答辯之聲明。
三、參加人陳述：
    參加人未於言詞辯論期日到場，亦未提出書狀，作何聲明、陳述。
    理  由
一、按凡對物品之形狀、構造或裝置之創作或改良，而可供產業上利用者，得依法申
    請取得新型專利，為系爭案核准時專利法第九十七條暨第九十八條第一項所規定
    。而對於獲准專利權之新型，任何人認有違反前揭專利法第九十七條至第九十九
    條規定者，依法得附具證據，向專利專責機關舉發之。從而，系爭案有無違反專
    利法之情事而應撤銷其新型專利權，應由舉發人附具證據證明之，倘其證據不足
    以證明系爭案有違專利法之規定，自應為舉發不成立之處分。
二、本件系爭第00000000號「三角榫機結構改良」新型專利，其包含有一機
    具本體及設裝於本體頂部的活動平台和一排由傳動馬達連控轉動的榫形鑽頭組等
    構件；其特徵在於：活動平台底部分設有縱、橫向的壓缸，供配合內設檢知開關
    的檢知，達到配合一側的導軌座導引，使工件在插入後，可經由活動平台頂部架
    體及台面上分設的壓缸壓固定位，得以做縱、橫向等之滑移鑽磨操作，以達到榫
    頭自動加工成形之操作者。原告所提舉發附件三係日本中部木工機械工業會於西
    元一九七七年出版之「OFFICIAL CATALOG」第二十三回名古屋國際木工機械展出
    品者名簿（即引證一）；舉發附件四係木工家具．機械世界雜誌社七十六年十二
    月三十一日再版之「木工機械之維護與管理」一書（即引證二）；舉發附件五係
    日本庄田鐵工株式會社編號為DAVI21之產品型錄（即引證三），經查該型錄上雖
    未印製公開發行日期，但業經原告補充該型號DAVl21產品於西元一九九四年十月
    十四日之進口報單，並經被告於九十一年六月十二日派員至台中縣神岡鄉○○路
    六一巷一○二號現場勘驗，所勘驗之機器上確實載有與引證三型錄所刊載相同型
    號「DAVl21」之機器。案經被告審查，係認原告舉發理由所稱引證一第七十二頁
    所揭示之圖式，僅是機器之外觀圖，並無詳細之結構圖，無從與系爭案作實質技
    術內容之比較；而引證二僅揭示導軌座結構，並未揭露系爭案之整體結構特徵，
    及系爭案具有以壓缸使整個平台面得以做適當的滑移，以達到榫頭自動加工之功
    效。又系爭案結構特徵之檢知開關並未被該引證三之機器所揭露，及系爭案具有
    藉由檢知開關之檢知，可使加工移位更為精確之功效，故引證一、二與三不能證
    明系爭案不具新穎性及進步性，乃為舉發不成立之處分。原告不服，循序提起訴
    願及本件行政訴訟。
三、原告於本件行政訴訟中訴稱，該「DAV121」機器雖無檢知器設備輔助，但切削成
    形之榫孔並無不夠精確問題，而系爭案以一個可以經由購得之檢知器產品之加裝
    ，認為可使加工移位更為精確，事實上檢知器原本就是以檢測感應控制之用途，
    以其組合使縱向壓缸做縮入回程動作，依據前述專利審查基準其組合乃屬「輕易
    完成」，其所產生之功效與委員親臨（引證三）「DAV121」實物所加工出之產品
    相較，並未有超越既有物品功效，根本不具增進功效之事實。又舉發審定書及訴
    願決定書理由避談委員實地勘察（引證三）型錄所載的「DAV121」機器之實際操
    作情形，有應審而未審之違法情事云云。
１、引證一僅是機器之外觀圖，並無詳細之結構圖，無從與系爭案技術內容比較，復
    無機器型號，亦無法證實該機器即為引證三之機器；而引證二僅揭示導軌座結構
    ，並未揭露系爭案之整體結構特徵及功效，及系爭案以壓缸配合檢知開關使整個
    平台面得以做適當的滑移，以達到榫頭自動加工之功效；又系爭案之檢知開關縱
    屬習知技術之運用，但因配合壓缸使整個平台得以做適當之移位，使其加工移位
    更具精確性，具功效上之增進，並非熟習該項技術者所能輕易思及，復未為引證
    三所揭露者，故引證一、二及三難認具證據力，均無法證明系爭案不具新穎性及
    進步性。
２、被告之原處分理由已指出現場實地勘察（引證三）型錄所載的「DAV121」機器「
    設置兩雙向油壓缸，可將二木板分別做水平壓緊及垂直壓緊，雖然該兩雙向油壓
    缸與系爭案之壓缸141、142所達到之功效相同，皆是能使工件穩固定件，然而系
    爭案結構特徵之檢知開關並未被引證三之機器所揭露，故引證三尚難證明系爭案
    不具新穎性；又系爭案藉由檢知開關的檢知，可使加工移位更為精確，該功效係
    引證三所無法達成，故引證三不具證據力。」因此被告之原處分已就該「DAV121
    」機器之構造、操作情形、及功效進行論述，並未有應審未審之違法情事。
四、綜上所述，原告之陳詞均不可採，則被告認系爭案未違反其核准審定時專利法第
    九十七條、第九十八條第一項第一款及第二項之規定，而為「舉發不成立」之處
    分，揆諸首揭規定，洵無違誤，訴願決定予以維持，亦無不合。原告徒執前詞，
    訴請撤銷訴願決定及原處分，並命被告就本件為「舉發成立」之處分，均無理由
    ，應予駁回。
五、本件事證已臻明確，兩造其餘攻擊防禦方法與本件判決結果不生影響，故不逐一
    論述，併此敘明。
據上論結，本件原告之訴為無理由，爰依行政訴訟法第九十八條第三項前段判決如主
文。
中    華    民    國      九十三      年      七      月      二十八    日
                              臺 北 高 等 行 政 法 院 第 一 庭
                                    審 判 長 法    官 徐瑞晃
                                             法    官 蕭惠芳
                                             法    官 吳慧娟
右為正本係照原本作成。
如不服本判決，應於送達後二十日內，向本院提出上訴狀並表明上訴理由，如於本判
決宣示後送達前提起上訴者，應於判決送達後二十日內補提上訴理由書（須按他造人
數附繕本）。
中    華    民    國      九十三      年      七      月      二十八    日
                                             書 記 官 劉道文
